臺灣臺北地方法院民事判決　　　　　　 93年度重訴字第441號
原　　　告　東帝士花園廣場大廈管理委員會
法定代理人　胡維堯
原　　　告　戌○○
　　　　　　卯○○
　　　　　　乙○○
　　　　　　丙○○
　　　　　　寅○○
　　　　　　辰○○
　　　　　　甲○○○○○　○○.
　　　　　　癸○○
　　　　　　戊○○
　　　　　　己○
　　　　　　辛○○○
　　　　　　丁○○
　　　　　　壬○○
　　　　　　酉○○
　　　　　　申○○
　　　　　　庚○○
　　　　　　子○○
　　　　　　未○○
　　　　　　午○○
共　　　同
訴訟代理人　陳峰富律師
複　代理人　丁福慶律師
　　　　　　陳智勇律師
　　　　　　蕭世光律師
　　　　　　張簡勵如律師
被　　　告　台灣電力股份有限公司
法定代理人　巳○○
訴訟代理人　彭國能律師
複　代理　　丑○○
上列當事人間損害賠償事件，本院於民國94年 8月26日言詞辯論
終結，判決如下：
    主      文
原告之訴及假執行之聲請均駁回。
訴訟費用由原告負擔。
    事實及理由
一、原告東帝士花園廣場大廈管理委員會起訴時法定代理人原為
    金世朋，嗣於審理時變更為胡維堯；被告法定代理人原為林
    能白，嗣變為林清吉，再變為巳○○，經分別聲明承受訴訟
    ，核與民事訴訟法第176條規定相符，應予准許。
二、原告主張：東帝士花園廣場大廈（下稱東帝士大廈）於民國
    91年4月4日晚間8點42分因1樓管道間受電箱起火燃燒因而發
    生火災，造成大樓多處包括受電箱、受電室等機電設備受損
    ，原告東帝士大廈管理委員會（下稱管委會）為修護該毀損
    之設備，計支出費用新台幣（下同）1,253,235 元（詳如附
    表），又因該次火災造成多名住戶受傷送醫，就住戶所受之
    損害，依受害住戶申報之數額，包括醫療費用、財物損失、
    修繕費用及被迫住宿飯店費用，以及慰撫金，金額計為5,
    730,193元（即各原告請求之金額，見附表），本次火災，
    經管委會委託財團法人中華工商研究所鑑定火災原因，其結
    論為：「起火原因，為位於東帝士花園廣場大廈A棟1樓受電
    箱中1具無熔絲開關之上端輸入端爆炸，並已無任何電纜相
    連接；而前述輸入端應在長久使用產生絕緣劣化以及螺絲鬆
    動下，使導體未能完全接觸，進而引起電暈放電」，且依據
    該鑑定報告判斷「並非用戶端發生超載使用現象，而發生開
    關跳脫引起火源」。因被告台灣電力公司乃電力之提供者，
    提供380V/220V低壓供電之受電箱予東帝士大廈，該受電箱
    內裝有由125安培3相電力到300安培3相電力各種容量之無熔
    絲共計14具，送電至大樓各用戶表（電度表），而該受電箱
    之內部裝設無熔絲開關，係採取由上而下方式，上端為輸入
    端，下端為輸出端，且依台電營業規則及度量衡器檢定檢查
    辦法規定，受電箱需經鉛封且不得任意拆遷變動，如有必要
    ，需經申請及被告公司之認可，該受電箱既經鉛封，內有高
    壓電流通過，一般住戶實無可能破壞鉛封或變更電路裝置之
    可能，且原告東帝士大廈於91年1月所為之定期檢驗結果，
    其用電情形或電路設計並無異常情形，是以，若屬受電箱內
    之電路配與維修有疏失，顯與東帝士大樓之住戶無關。另依
    台電營業規則第21條及第22條規定，高樓大廈之低壓用戶，
    其分界點為「於配電場所外壁或靠近配電場所邊牆之適當處
    所設置受電箱及受電母線，受電母線與本公司變壓器2次引
    接線接續處為其分界點」，本次火災之起火點，為「受電箱
    上端」，系爭失火主因係因「無熔絲開關上端因電暈現象而
    產生爆炸」，而此供電設備之輸入端，係由被告台電公司負
    責施工暨維護，亦即起火點處為被告台電公司得控制之範圍
    內，依照電業法第43條及用戶用電裝置定期檢驗實施辦法第
    2條規定，用電設備「檢驗期限為每3年至少檢驗1次」，被
    告台電公司依此規定理應負有每3年至少需就其用戶之用電
    裝置為檢驗維護之作為義務，被告未依法為維修檢驗，違反
    其作為義務而引發此次火災，被告自應就其不作為之侵權行
    為所造成之損害負賠償責任。又縱令被告台電公司就系爭受
    電箱之電路設計與維修並無任何過失，惟依消費者保護法第
    7條規定，不論電力供給係屬產品或是服務，只要是企業經
    營者所製造之商品或是所提供之服務，造成消費者之損害，
    縱企業經營者能證明其為無過失，其仍須負侵權行為之損害
    賠償責任，被告自應就此次火災所造成住戶及管委會之損害
    負賠償責任，並聲明：(一)被告應給付原告如附表所示之金額
    。(二)願供現金或同額之金融機構無記名可轉讓定期存款單為
    擔保宣告假執行。
三、被告辯以：東帝士大廈發生火災時，被告所屬巡修線路裝修
    員，迅即前往現場切斷電源並配合救災，經勘查現場發現起
    火點為大樓用戶之自備受電箱，因受電箱內之無熔絲開關及
    自備線起火所導致。火災起火點之供電設備受電箱，依台電
    營業規則第21、22條規定，有關台電公司與用電戶間之責任
    分界，係以台電變壓器 2次引接線與高樓大廈低壓用戶所屬
    受電箱內之受電母線接續處為分界點，亦稱責任分界點。本
    件東帝士大廈低壓用戶於78年新設用電時，台電公司依規定
    將電源線配設至用戶受電箱內，再由用戶自行委託經政府立
    案合格之電氣承裝業，將台電公司電源引接線固定於用戶自
    備受電開關之電源端，同時將用戶屋內線路固定於受電開關
    之負載端，依規定檢測合格後用電。其後對於用戶自有之受
    電箱、受電開關及負載側之用戶線路設備，即應由用戶負責
    檢查、維修，而受電開關前方之電縓線，則由台電公司負責
    維修。至於受電箱上加鉛封係用於計量表及變比器上，受電
    箱體外加鎖，乃為避免一般用戶誤開啟受電箱而造成意外碰
    觸感電，以及防範竊電而設，斷不能以受電箱上裝有封印鎖
    ，將依營業規則規定應由用電戶負責之範疇，強加諸於台電
    公司。又本次火災燒損之受電箱係位於A棟1樓，其內含有松
    青超市用電之受電開關及線路，經由被告台電公司查證用電
    戶資料，得知該戶於91年 3月份（3月12日至4月10日）用電
    最高需求量為115KW，以所訂契約容量為 49KW而言，超過約
    定用量高達 66KW，且松青超市於火災事故發生後，於同年6
    月份即申請將契約容量增加為 120KW，顯見其用電需求量大
    ，對於火災事故之發生原因，是否係因松青超商用電量突增
    所引起，尚屬應查證之處，原告委託財團法人中華工商研究
    所進行火災原因之鑑定書僅屬當事人片面所提出之證據方法
    ，核與民事訴訟法第 324條以下所規定之鑑定性質不同，原
    告依法負舉證之責，並聲明如主文所示。
四、兩造不爭執之事實及證據：
  (一)東帝士大廈之起火點為A棟1樓大樓受電箱，造成受電箱內之
    無熔絲開關及自備線等設備均遭燒損。該受電箱外由原告管
    委會設有鋁門及鎖，受電箱外門鎖亦由原告管委會所保管（
    見卷2第132頁背面）。
  (二)台北市政府消防局於91年 4月就東帝士大廈火災所為之火災
    原因調查報告書（見台灣台北地方法院檢察署91年度他字第
    5240號卷內第91頁至第112頁）。
五、經依民事訴訟法第271條之1準用第270條之1第1項第3款規定
    ，整理並協議簡化本件之爭點為：(一)被告應否依消費者保護
    法第7條或民法第191條之1第1項之規定負損害賠償責任？(二)
    系爭火災之發生是否可歸責於被告，而應由被告負侵權行為
    損害賠償責任？茲分述於次：
  (一)被告不應依消費者保護法第7條或民法第191條之1第1項之規
    定負損害賠償責任：
  1.按「從事設計、生產、製造商品或提供服務之企業經營者，
    於提供商品流通進入市場，或提供服務時，應確保該商品或
    服務，符合當時科技或專業水準可合理期待之安全性。」；
    「企業經營者違反前二項規定，致生損害於消費者或第三人
    時，應負連帶賠償責任。」；「商品製造人因其商品之通常
    使用或消費所致他人之損害，負賠償責任。但其對於商品之
    生產、製造或加工、設計並無欠缺或其損害非因該項欠缺所
    致或於防止損害之發生，已盡相當之注意者，不在此限。」
    ；「前項所稱商品製造人，謂商品之生產、製造、加工業者
    。」，消費者保護法第7條第1項、第3項本文，民法第191條
    之1第1項、第2項前段固有明文。惟課予商品製造人或企業
    經營者責任之前提，應以消費者所主張之商品確由企業經營
    者所提供或由其製造，否則即無由企業經營者或商品製造人
    就非其所提供或製造之商品負損害賠償之理，此乃依上述條
    文文義解釋所應得之結論。是以，消費者欲依上述規定對企
    業經營者或商品製造人主張權利時，即應先就商品或服務是
    否確為其所主張之對象所提供或製造為證明。
  2.依兩造所不爭執之台北市消防局火災原因調查報告書所載：
    「經查現場電源輸送係由地下室之變電室牽引至1樓受電箱
    後再牽引至2樓電錶箱後輸送至各住戶使用，在1樓受電箱內
    共有15個電源開關，而起火處電源開關之1次側電源線接合
    處，有嚴重短路燒熔現象，故綜合研判：起火原因不排除係
    因電源線接合處接觸不良，造成電阻增加而產生高溫引起燃
    燒之可能性。」（見台灣台北地方法院檢察署91年度他字第
    52 40號卷內第94頁背面），即知東帝士大廈火災之原因，
    以受電箱電源線接觸不良造成最為可能，而非被告所不否認
    提供之電力本身，則依前1.之說明，原告即應就受電箱或電
    源線為被告所提供或製造加以舉證證明，而與電力究屬消費
    者保護法所規範之商品或服務無涉。至原告雖另提財團法人
    中華工商研究所之鑑定報告以說明本件火災發生之原因，惟
    上開鑑定報告迭為被告所爭執，且係原告所片面委託製作，
    與台北市政府消防局之火災原因調查報告書相比較，又欠缺
    公正客觀性，本院經審酌後，決定不予採用，是原告依鑑定
    報告所為關於本件火災係因「無熔絲開關上端因電暈現象而
    產生爆炸」之主張，本院即無法遽予採認。
  3.原告雖主張起火點之受電箱為被告所提供或設計，惟既為被
    告所否認，且與大廈起造時均應由起造人自備受電箱之慣例
    不符，此外，迄本院言詞辯終結時，原告亦未就此為積極之
    舉證，是以，原告關於受電箱為被告所提供或設計之主張，
    即屬無據，而不可採。至於原告所舉之台電營業規則第21條
    、第22條之規定，僅在規範供電設備之責任分界點，並不影
    響受電箱所有權之歸屬，原告亦不得僅憑上述營業規則，即
    認受電箱係由被告所有。此外，本件火災發生後，原告管委
    會為修理受電箱及其他設備，曾委由文隆空調機電工程股份
    有限公司負責修復，此亦有原告管委會所提驗收請款單附於
    台灣台北地方法院檢察署91年度他字第5240號卷內第38頁可
    憑，則依上述事實，益足認受電箱非被告所提供且應負責維
    修，否則為何由原告管委會委請文隆空調機電工程股份有限
    公司維修而非通知被告維修更換。
  4.茲原告既無法證明受電箱為被告所提供、製造或設計，亦未
    證明起火之電源線為被告所提供或製造，則參諸前1.之說明
    ，原告主張被告應依消費者保護法負企業經營者責任或依民
    法負商品製造人責任云云，均屬無據，而不可採。
  (二)被告對受電箱並無維修管理義務：
  1.原告依電業法第43條及用戶用電裝置定期檢驗實施辦法第 2
    條及報紙讀者投書（見卷1第112頁）主張本件火災係被告怠
    為維修檢驗所致，惟依用戶用電裝置定期檢驗實施辦法第 8
    條之規定，被告所應檢驗之項目僅及於測定絕緣電阻；檢查
    開關、保護設備及其分路是否適當；檢查線路裝置及接地線
    有無不良（見卷1第109頁），並不及於本件火災起火點之受
    電箱，是自難憑上述規定及報紙讀者之個人意見，即認被告
    未盡其應盡之注意義務且可歸責。
  2.原告另依被告營業規則32條、度量衡器檢定檢查辦法第11條
    規定及91年1月間所為之定期檢驗結果（見卷1第76頁至第90
    頁），主張火災起火點受電箱內之電路配置與維修疏失與其
    無關，應由被告負責部分，查本件火災起火點受電箱外由原
    告管委會設有鋁門及鎖，受電箱外門鎖亦由原告管委會所保
    管等情，既為原告所不爭執，則不論原告管委會設置鋁門及
    加鎖之目的為何，火災起火點之受電箱實際係由原告管委會
    管領處分並應由實際管領處分者負注意義務即無疑義。準此
    ，即便被告於受電箱外加上封印鎖，因該封印鎖隨時得由原
    告或其受任人請求被告開啟，被告自不應因該封印鎖而對受
    電箱負有管理維護之注意義務，是以，原告主張被告怠於注
    意而致本件火災發生，應由被告依侵權行為之規定負損害賠
    償責任云云，亦屬無據，而不可採。
六、綜上所述，本件火災起火點受電箱非被告提供、設計；受電
    箱之管理維護應由原告負責等均堪認定，從而，原告依消費
    者保護法第7條第3項、民法第191條之1第1項及同法第184條
    第1項、第2項之規定請求被告賠償如附表所示之金額，為無
    理由，應予駁回。又原告之訴既經駁回，則其假執行之聲請
    已失所依附，應併駁回。
七、因本案事證已臻明確，原告請求訊問證人龔海進以明受電箱
    之管理情形（見卷2第109頁），併兩造其餘主張陳述及所提
    之證據，均毋庸再予審酌，附此敘明。
八、訴訟費用負擔之依據：民事訴訟法第78條。
中　　華　　民　　國　　94　　年　　9 　　月　　23　　日
                    民事第六庭    法　官　詹駿鴻
以上正本係照原本作成
如對本判決上訴，須於判決送達後20日內向本院提出上訴狀
中　　華　　民　　國　　94　　年　　9　　 月　　23  　日
                      　　　　　　書記官　官碧玲
